【裁判字號】    99,交易,130
【裁判日期】    991130
【裁判案由】    業務過失傷害
【裁判全文】
臺灣高雄地方法院刑事判決             99年度交易字第130號
公  訴  人  臺灣高雄地方法院檢察署檢察官
被      告  陳金長
            陳莊美本
上一被告之
選任辯護人  吳玉豐律師
上列被告因業務過失傷害案件，經檢察官提起公訴（99年度調偵
字第245 號、99年度偵字第16928 號），本院判決如下：
    主  文
陳金長犯業務過失傷害致人重傷罪，處有期徒刑拾月。
陳莊美本無罪。
    事  實
一、陳金長係址設高雄市路○鄉○○路1900巷196 號正合興重工
    業股份有限公司（下稱正合興公司）之受僱員工，負責操作
    該公司工廠內固定式起重機，為從事業務之人。其明知經中
    央主管機關指定具危險性機械或設備之操作人員，應經中央
    主管機關認可訓練或經技能檢定，且吊升荷重在3 公噸以上
    之固定式起重機操作人員應取得主管機關檢定合格證書始得
    充任，竟未取得該項資格而擔任操作吊升荷重100T（噸）、
    副吊10T （噸）之雙軌架空式固定式起重機之人員；其於98
    年3 月30日（原起訴書誤載為16日，業據公訴人當庭更正）
    10時許，在工廠內執行上開起重機作業，本應注意操作起重
    機時，為防止起重機吊勾誤勾到周圍物品，應隨時注意起重
    機吊勾之行進方向及周圍人員安全，而依當時情況並無不能
    注意之情事，竟疏未注意其所操作起重機之吊勾已勾到另一
    起重機之軌道，仍繼續操作吊升，造成吊勾自軌道處脫勾彈
    起，適有潘嘉在一旁清理地上鐵絲，因遭彈起之吊勾撞擊
    潘嘉前額與右眼部位，致潘嘉之右眼球破裂、雙側額竇
    破裂併額骨骨折、顏面骨骨折併氣腦、臉部多處撕裂傷、嗅
    覺喪失，並當場昏迷，嗣潘嘉進行右眼球摘除手術，且嗅
    覺完全喪失，因而受有一目視能與嗅覺毀敗，無法治療回復
    之重傷害。
二、案經潘嘉訴由臺灣高雄地方法院檢察署檢察官偵查起訴。
    理  由
一、證據能力方面：
    按被告以外之人於審判外之陳述，雖不符刑事訴訟法第159
    條之1 至第159 條之4 之規定，而經當事人於審判程序同意
    作為證據，法院審酌該言詞陳述或書面陳述作成時之情況，
    認為適當者，亦得為證據，刑事訴訟法第159 條之5 第1 項
    定有明文。本件檢察官、辯護人及被告於本院審判程序時，
    就本判決所引用審判外之言詞或書面陳述，均明示同意有證
    據能力，本院審酌該具有傳聞證據性質之證據，其取得過程
    並無瑕疵，與待證事實具有關聯性，證明力非明顯過低，以
    之作為證據係屬適當，認俱得為證據。
二、有罪部分：
  (一)上揭事實，業據被告陳金長於本院審理中坦承不諱，核與證
    人即告訴人潘嘉於偵訊、審理時證述之情節相符，並有行
    政院勞工委員勞區勞動檢查所98年10月6 日勞南檢製字第
    0981011961號函暨檢附佐證照片、高雄榮民總醫院診斷證明
    書2 紙、行政院國軍退除役官兵輔導委員會台中榮民總醫院
    診斷證明書1 紙在卷可稽（偵(一)卷第2 之1 頁、第12-13 頁
    ；偵(二)卷第6-7 頁），足認被告陳金長上揭任意性之自白與
    事實相符，得作為其有罪之證據。從而，被告陳金長之犯行
    堪以認定，應依法論科。
  (二)核被告陳金長所為，係犯刑法第284 條第2 項之業務過失致
    人重傷害罪。又檢察官就犯罪事實一部起訴者，其效力及於
    全部，刑事訴訟法第267 條定有明文，本件被告陳金長因業
    務過失致告訴人受有一目、嗅覺毀敗之重傷害，其中嗅覺毀
    敗部分，雖未經檢察官提起公訴，惟此部分既與檢察官起訴
    一目毀敗之事實有事實上一罪關係，本院自得依起訴效力所
    及之犯罪事實擴張一併為審判，附此敘明。爰審酌被告陳金
    長從事操作起重機業務，未依法取得檢定合格證書，且本應
    注意起重機吊勾之行進方向及周圍人員安全，竟疏未注意，
    而造成告訴人潘嘉受有一目、嗅覺毀敗之無法彌補後果，
    迄未與積極與告訴人洽談和解，難認有以實際行動填補損害
    之意，惟念其犯後坦承犯行，態度尚可，及其非故意犯罪、
    告訴人之傷勢非輕等一切情狀，量處如主文所示之刑，以示
    懲儆。
三、無罪部分：
  (一)公訴意旨另以：被告陳莊美本為址設高雄市路○鄉○○路
    1900巷196 號正合興公司之負責人，明知經中央主管機關指
    定具危險性機械或設備之操作人員，應僱用經中央主管機關
    認可之訓練或經技能檢定之合格人員充任之，而吊升荷重在
    3 公噸以上之固定式起重機操作人員應取得主管機關檢定合
    格證書，且明知陳金長於98年7 月30日前，並未取得該項資
    格，竟仍任由陳金長擔任操作吊升荷重100T（噸）、副吊10
    T （噸）之雙軌架空式固定式起重機之人員。陳金長於98年
    3 月30日10時許，在公司執行操作起重機業務時，疏未注意
    起重機吊勾之行進方向及四周之人員安全，其所操作起重機
    之吊勾已勾到另一起重機之軌道，仍繼續操作吊升，造成吊
    勾自軌道處脫勾彈起，適有潘嘉在一旁清理地上鐵絲，因
    遭彈起之吊勾撞擊潘嘉前額與右眼部位，致潘嘉之右眼
    球破裂、雙側額竇破裂併額骨骨折、顏面骨骨折併氣腦、臉
    部多處撕裂傷、嗅覺喪失，並當場昏迷，嗣潘嘉進行右眼
    球摘除手術，且嗅覺完全喪失，而受有一目視能與嗅覺毀敗
    ，無法治療回復之重傷害。因認被告陳莊美本涉有刑法第
    284 條第2 項之業務過失致重傷害罪嫌。
  (二)按犯罪事實應依證據認定之，無證據不得認定犯罪事實。又
    不能證明被告犯罪者，應諭知無罪之判決，刑事訴訟法第
    154 條第2 項、第301 條第1 項分別定有明文。再按，事實
    之認定，應憑證據，如未能發現相當證據，或證據不足以證
    明，自不能以推測或擬制之方法，為裁判基礎；且認定不利
    於被告之事實須依積極證據，苟積極證據不足為不利於被告
    事實之認定時，即應為有利於被告之認定；另認定犯罪事實
    所憑之證據，雖不以直接證據為限，間接證據亦包括在內，
    然無論直接證據或間接證據，其為訴訟上之證明，須於通常
    一般之人均不致有所懷疑，而得確信其為真實之程度者，始
    得據之為有罪之認定，倘其證明尚未達到此一程度，而有合
    理之懷疑存在，無從使事實審法院得有罪之確信時，即應由
    法院為諭知被告無罪之判決（最高法院40年台上字第86號、
    30年上字第816 號、76年台上字第4986號判例意旨參照）。
  (三)公訴人認被告陳莊美本涉犯業務過失重傷害罪嫌，無非係以
    ：被告陳莊美本於偵查中供稱其擔任正合興公司之負責人等
    語，並有行政院勞工委員勞區勞動檢查所98年10月6 日勞南
    檢製字第0981011961號函暨檢附佐證照片、高雄榮民總醫院
    診斷證明書，且證人陳金長陳稱其於案發時未取得操作起重
    機證照，其疏未注意起重機吊勾行進方向與周遭人員位置，
    以及證人潘嘉之證述等證據資料，為其主要論斷之依據。
    訊據被告陳莊美本固坦承其為正合興公司之負責人，於上揭
    時、地，因陳金長操作起重機不當致告訴人潘嘉受傷之事
    實，惟否認有何業務過失重傷害之犯行，辯稱：伊先生陳金
    敦為正合興公司之負責人，伊原擔任會計副總而非處理工廠
    業務，98年3 月23日陳金敦過世後，伊於同年月27日登記為
    負責人，因在治喪期間並未實際到公司處理事務，直至98年
    4 月3 日後始正式就任，正合興公司內員工達200 餘人，依
    副總、經理、廠長、課長分層負責，陳金長、潘嘉都是以
    前陳金敦為負責人時所聘僱並安排工作，據伊所知公司內有
    幾個人員有執照可以操作起重機，但伊剛接任負責人後，相
    關業務還有不瞭解之處等語。
  (四)經查：
  1.被告陳莊美本自98年3 月27日擔任正合興公司之負責人。陳
    金長於98年7 月30日前未取得操作起重機之檢定合格證照，
    於98年3 月30日10時許，在該公司工廠內執行上開起重機作
    業，疏未注意起重機吊勾之行進方向及周圍人員安全，其所
    操作起重機之吊勾已勾到另一起重機之軌道，仍繼續操作吊
    升，造成吊勾自軌道處脫勾彈起，適有潘嘉在一旁清理地
    上鐵絲，因遭彈起之吊勾撞擊潘嘉前額與右眼部位，致潘
    嘉之右眼球破裂、雙側額竇破裂併額骨骨折、顏面骨骨折
    併氣腦、臉部多處撕裂傷、嗅覺喪失，並當場昏迷，嗣潘嘉
    進行右眼球摘除手術，且嗅覺完全喪失，因而受有一目視
    能與嗅覺毀敗，無法治療回復之重傷害等節，固為被告陳莊
    美本所不否認，並經證人陳金長、潘嘉證述明確，復有經
    濟部中部辦公室98年3 月27日經授中字第09831980690 號正
    合興公司之公司變更登記表、行政院勞工委員勞區勞動檢查
    所98年10月6 日勞南檢製字第0981011961號函暨檢附佐證照
    片、高雄榮民總醫院診斷證明書等在卷可稽（偵(一)卷第2 之
    1 頁、第12-13 頁；偵(二)卷第6-7 頁；本院審交易卷第13-
    16頁）。是此部分事實，應堪認定。
  2.本件被告陳莊美本自98年3 月27日擔任正合興公司負責人，
    其就98年3 月30日案發時有無注意義務違反之情事，被告陳
    莊美本及其辯護人均稱：98年3 月23日陳金敦過逝後，陳莊
    美本於同年月27日登記為負責人，因在治喪期間並未實際到
    公司處理事務，直至98年4 月3 日後始正式就任等語，並提
    出戶口名簿、高雄市火化許可證明為佐。依戶口名簿、火化
    許可證明書所載，陳金敦於98年3 月23日因癌症在自宅過世
    ，並於98年4 月3 日在高雄市政府民政局殯葬管理所火化場
    完成火化乙節，有前揭戶口名簿、火化許可證明書各1 份附
    卷可按（本院審交易卷第15-16 頁）。衡以，被告陳莊美本
    與陳金敦為夫妻至親關係，為處理親人後事之治喪期間、甫
    登記為負責人而未實際就任處理公司事務，尚非難以想見。
    又正合興公司係經營數10年中小企業、資本額3 億5,000 萬
    元，有上揭正合興公司之公司變更登記表可參，以該公司之
    經營期間、資本額以及員工達200 餘人等情，該公司內部應
    有分層負責機制。參以，證人陳金長於偵訊時陳稱：我以前
    在正合興公司退休，後來98年3 月間再回去工作，是副總僱
    用我，老闆也知道我會操作起重機，老闆於3 、4 月間過世
    ，現在換他太太等語（偵(二)卷第10-11 頁），於審理時證稱
    ：正合興公司約有200 餘員工，當時負責人是陳金敦、廠長
    是王超能，是陳姓副總應徵我的，陳莊美本都是在辦公室、
    很少到現場，我只知道是廠長管理我們工作，我在偵查中所
    稱知道我會操作起重機的老闆是陳金敦等語（本院交易卷第
    22-23 頁），以及證人潘嘉於審理時證稱：我於98年3 月
    16日到正合興公司工作當學徒，教我的師傅是陳金長，當時
    面試我的人是經理陳晟彬，我知道陳莊美本，但很少看到她
    等語（本院交易卷第24頁）。則陳金長、潘嘉既非由被告
    陳莊美本所面試僱用，且其2 人工作範圍均在被告陳莊美本
    接任該公司負責人之前即已分配安排，要難認被告陳莊美本
    確實明知其2 人之工作內容或項目。職是，本件既無從證明
    事故發生前，被告陳莊美本得以知悉陳金長未具操作起重機
    合格證照，其尚在治喪期間、甫登記為該公司負責人僅3 日
    ，對於本件事故之發生又無注意之可能，自難以事故發生之
    結果，逕認被告陳莊美本應負刑法上業務過失重傷害罪責。
  (五)綜上所述，公訴人所舉前開證據，尚不足使本院達於通常一
    般之人均不致有所懷疑，而得確信被告陳莊美本有業務過失
    重傷害之犯行，致使無從形成有罪之確信。此外，復查無其
    他積極證據足認被告陳莊美本有何違反注意義務之情，揆諸
    上開判例意旨及說明，對被告陳莊美本未可率爾逕以業務過
    失重傷害罪論擬，應為被告陳莊美本無罪之諭知。
據上論斷，應依刑事訴訟法第299 條第1 項前段、第301 條第1
項，刑法第284 條第2 項，刑法施行法第1 條之1 ，判決如主文
。
本案經檢察官賴寶合到庭執行職務。
中    華    民    國    99    年    11    月    30    日
                  交通法庭    法  官  王品惠
以上正本證明與原本相符。
如不服本判決應於收受送達後10日內向本院提出上訴書狀，並應
敘述具體理由；如未敘述上訴理由者，應於上訴期間屆滿後20日
內向本院補提理由書（均須按他造當事人之人數附繕本）「切勿
逕送上級法院」。
中    華    民    國    99    年    11    月    30    日
                               書記官  李文廣

司法院資訊處製作；財團法人民間司法改革基金會備份。
